【裁判字號】    92,再易,14
【裁判日期】    920730
【裁判案由】    清償借款
【裁判全文】
臺灣嘉義地方法院民事判決  九十二年度再易字第一四號
    再審原  告  甲○○
    訴訟代理人  林春發律師
    再審被  告  乙○○
右當事人間請求清償借款事件，再審原告對於本院民國九十二年四月九日九十二年度
簡上字第一二號確定判決提起再審之訴，本院判決如左：
    主    文
再審之訴駁回。
再審訴訟費用由再審原告負擔。
    事    實
甲、再審原告方面：
一、聲明：本院九十二年度簡上字第一二號第二審確定判決（下稱原確定判決）廢棄
    ，再審被告在第二審之上訴駁回。
二、陳述：
（一）原確定判決有民事訴訟法第四百九十六條第一項第一款適用法規顯有錯誤之再
      審事由：
      (1)證人陳忠雄於一審證稱：本來我是要當借主，後來再審原告、再審被告與我
        說好再審被告當借主，我與方俊卿當連帶保證人。顯見本件系爭新台幣（下
        同）一百萬元借款，再審被告莊清山係借主，陳忠雄、方俊卿則為連帶保證
        人，此與款項借用證所載相符，事實應堪認定。衡諸經驗法則及論理法則，
        既然借主係再審被告莊青山，陳忠雄不過為連帶保證人，再審原告豈可能將
        現款一百萬元，交付連帶保證人陳忠雄，而非交付再審被告？原確定判決認
        為再審原告將全部一百萬現款交付陳忠雄，再由陳忠雄拿出五十萬元借給再
        審被告，顯然違法經驗法則及論理法則，違反民事訴訟法第二百二十二條第
        三項及最高法院六十九年台上字第七七一號判例。
      (2)兩造間系爭款項借用證，其上記載：一、新台幣一百萬元（後因再審被告清
        償五十萬後修改為五十萬元正），右之款項確實向貴台借用實正無訛，萬一
        到期借主不能償還者，連帶保證人自當出頭負擔全其責任絕無異議，恐口無
        憑，今立款項借用證壹紙付執後日為據。就上開款項借用證之文義，右之款
        項確實向貴台借用實正無訛，顯然借用上開款項實在（實）、正確（正）、
        沒有錯誤（無訛），原確定判決認為上開款項借用證無法證明再審原告確實
        將一百萬元現金交付再審被告，顯然有違最高法院六十九年度台上字第三五
        四六號判例。
      (3)一審訊問再審被告訴訟代理人：對於款項借用證之真正有何意見？答稱：不
        爭執。既然再審被告對於款項借用證之真正不爭執，顯然再審被告對於清償
        再審原告五十萬元後，不爭執尚積欠再審原告五十萬之事實，再審被告不爭
        執，視同自認，再審被告自認，再審原告毋庸舉證，原確定判決未注意，認
        為再審原告未盡舉證責任，因而改判再審原告敗訴，顯然違背民事訴訟法第
        二百七十九條第一項、第二百八十條第一項之規定。又再審被告於原確定判
        決主張：八十九年十月九日再審被告會同陳忠雄前往再審原告家償還五十萬
        元，再審原告當即表示再審被告五十萬元因償還而消滅，並獲首肯在原借據
        上刪除一百萬元改為五十萬元，並以陳忠雄在原審證稱：我是跟再審原告表
        示五十萬元由我負擔，再審原告同意。主張再審原告既同意在借據上改為五
        十萬元，則原借貸關係已因更新契約內容而生新之契約關係，不能拘泥於原
        契約借主未刪除而認借貸關係仍為原借主，再審被告顯係另主張原先確向再
        審原告借款一百萬元，清償五十萬元後，其餘五十萬元債務因債務更新，債
        務人變成陳忠雄，並獲再審原告同意，再審被告因而免責，此有利於再審被
        告之事實，依民事訴訟法第二百七十七條第一項規定，應由再審被告舉證，
        再審被告於前案上訴審審判長訊問：剩下五十萬元的借款，應由陳忠雄負責
        ，甲○○是否知情？再審被告答稱：甲○○不同意。既然再審原告不同意剩
        下五十萬元債務移轉於證人陳忠雄，顯然該五十萬元債務仍屬再審被告所有
        ，原確定判決顯然違背民事訴訟法第二百七十七條第一項舉證責任分配之原
        則。
（二）再審被告及證人陳忠雄係於八十七年一月五日簽署款項借用證，再審原告於八
      十七年一月六日從布袋郵局帳戶內提領現款一百萬元，證人陳忠雄於原審證稱
      交付款項日期在先，事後才補簽借款借用證，證詞顯然與事實不符。原確定判
      決審認陳忠雄之證詞與款項借用證之記載相符，據此認定再審原告係將全部一
      百萬元借款先交付予陳忠雄，再由陳忠雄拿出五十萬元借給再審被告，因而改
      判再審原告敗訴，顯然有民事訴訟法第四百九十六條第一項第二款判決理由與
      主文矛盾之再審事由。
乙、再審被告方面：
    本件未經言詞辯論，再審被告亦未提出準備書狀作何聲明或陳述。
丙、本院依職權調閱本院九十二年度簡上字第十二號卷。
    理      由
一、按再審之訴，應於三十日之不變期間內提起。前項期間，自判決確定時起算。但
    再審之理由知悉在後者，自知悉時起算，民事訴訟法第五百條第一項、第二項分
    別定有明文。所謂判決確定時，依民事訴訟法第二百九十八條之規定，不得上訴
    之判決，於宣示時確定。本件再審原告係對本院九十二年度簡上字第一二號判決
    聲請再審，該號判決於九十二年四月九日宣示，並不得上訴，經本院調閱該號卷
    查明無訛，依前開規定，該號判決應於九十二年四月九日確定。惟再審原告以原
    確定判決有適用法規顯有錯誤及理由與主文矛盾等再審理由，提起再審，此非收
    受該確定判決後，不能知悉，故計算是否逾三十日之不變期間，應自判決送達翌
    日起算，並扣除在途期間。查再審原告於九十二年四月二十一日收受原確定判決
    ，有送達證書附於該卷可稽，其於九十二年四月三十日對該判決提起再審之訴，
    亦有本院收文章所蓋之日期在卷足憑，依前開規定，尚未逾提起再審之三十日不
    變期間。
二、次按再審之訴顯無再審理由者，得不經言詞辯論，以判決駁回之，民事訴訟法第
    五百零二條第二項定有明文。又提起再審之訴以有民事訴訟法第四百九十六條第
    一項各款、四百九十七條、四百九十八條所列之情事者為限，各該條項亦規定甚
    明。本件再審原告認原確定判決有民事訴訟法第四百九十六條第一項第一款適用
    法規顯有錯誤、第二款判決理由與主文顯有矛盾之再審事由，茲就原確定判決是
    否有再審原告所主張之再審事由分述如下：
（一）按民事訴訟法第四百九十六條第一項第一款所謂適用法規顯有錯誤，係指判決
      所適用之法規，顯然不合於法律規定，或與司法院現尚有效及大法官會議之解
      釋，或最高法院現存有效之判例顯然違反者而言。至於事實審法院認定事實之
      職權，無適用法規顯有錯誤之可言，且亦不包括漏未斟酌證據及認定事實錯誤
      之情形在內（最高法院六十年度台再字第一七０號、六十三年度台再字第六七
      號、六十三年度台上字第八八○號判例參照），取捨證據失當、判決不備理由
      及在學說上諸說併存致發生法律上見解歧異等情形，亦不在該條款適用之列（
      最高法院九十二年度台再字第十二號、九十二年度台上字第三二○號、九十年
      台再字第二七號判決參照）。查再審原告主張原確定判決認再審原告係將全部
      一百萬元現款交付予證人陳忠雄，再由陳忠雄拿出五十萬元予再審被告等語，
      其認定違反經驗法則及論理法則，且再審原告所提出之款項借用證，已足以證
      明再審原告交付一百萬元予再審被告，原確定判決為相反認定，違背最高法院
      六十九年度台上字第三五四六號判例，又再審被告不爭執尚積欠再審原告五十
      萬元，視同自認，再審被告主張剩下五十萬元債務已移轉於證人陳忠雄，原確
      定判決就此對再審被告有利之事實未令再審被告舉證，違反舉證責任分配之原
      則等語，無非係指摘原確定判決取捨證據及認定事實錯誤，然此均屬事實審法
      院認定事實及取捨證據之職權行使，核與適用法規是否顯有錯誤無涉，其執此
      提起再審之訴，非有理由。
（二）次按民事訴訟法第四百九十六條第一項第二款所謂判決理由與主文顯有矛盾者
      ，係指判決依據當事人主張之事實，認定其請求或對造抗辯為有理由或無理由
      ，而於主文為相反之諭示，且其矛盾為顯然者而言（最高法院八十年度台再字
      第一三０號判例參照）。查原確定判決於理由項下，認定再審原告依消費借貸
      之法律關係請求再審被告給付借款五十萬元及法定遲延利息為無理由，因而廢
      棄第一審為再審原告勝訴之判決，而於主文諭示駁回再審原告於第一審之訴及
      假執行之聲請，依上說明，並無判決理由與主文顯有矛盾之情形。
三、綜上所述，原確定判決並無再審原告所主張之再審理由，再審原告對之提起再審
    之訴，顯無理由，爰不經言詞辯論，逕以判決駁回之。又本件再審之訴既係顯無
    理由，則再審原告請求駁回再審被告在第二審之上訴，亦屬於法無據，應併駁回
    之。
四、據上論結，本件再審之訴顯無再審理由，依民事訴訟法第五百零二條第二項、第
    七十八條，判決如主文。
中      華      民      國    九十二    年      七      月     三十     日
~B臺灣嘉義地方法院民事第二庭
~B審判長法官  黃  渙  文
~B      法官  賴  秀  蘭
~B      法官  鄭  雅  雯
右為正本係照原本作成。
本判決不得上訴。
中      華      民      國    九十二    年      七      月     三十     日
~B    書記官  馮  澤  文


司法院資訊處製作；財團法人民間司法改革基金會備份。
